高雄高等行政法院判決　　　　　　　　　　　　　　　九十三年度訴字第五五一號
　　　　　　　　　　　　　　　.
　　原　　　告　甲○○
　　被　　　告　財政部台灣省南區國稅局
　　代　表　人　朱正雄　局長
　　訴訟代理人　乙○○
右當事人間因遺產稅事件，原告不服財政部中華民國九十三年五月七日台財訴字第０
九二００六五八九六號訴願決定，提起行政訴訟。本院判決如左：
　　主  文
原告之訴駁回。
訴訟費用由原告負擔。
　　事  實
甲、事實概要：
　　緣原告之父鄭萬枝於民國（下同）九十年三月一日死亡，原告等繼承人申准延期
    至同年十一月二十九日辦理遺產稅申報，列報遺產總額計新台幣（下同）一八五
    、五八七、五０五元，繼續經營農業生產農地扣除額一三七、六三四、一一一元
    ，遺產淨額一六、二一一、六九三元，被告初查核定遺產總額一八四、七四二、
    一七０元，繼續經營農業生產農地扣除額八二、四六０、五０九元，遺產淨額六
    九、二四０、八０七元，應納稅額二二、八八一、七三０元。嗣經原告三次申請
    更正，被告重行變更核定遺產總額一九四、二四九、六四九元，繼續經營農業生
    產農地扣除額九一、九六七、九八八元，遺產淨額六九、一一五、八０七元，應
    納稅額二二、八三０、四八０元。原告就台南縣仁德鄉○○段三四三、三四三之
    二、三四三之五及三五五地號等四筆土地（下稱系爭土地）繼續經營生產農業用
    地扣除額部分仍不服，申經復查結果，未獲變更，提起訴願，亦遭決定駁回，遂
    提起本件行政訴訟。
乙、兩造聲明：
一、原告聲明求為判決：
（一）訴願決定及原處分（復查決定含原核定處分）關於否准認列原告申報坐落台南
      縣仁德鄉○○段三四三、三四三之二、三四三之五及三五五地號土地扣除額部
      分均撤銷。
（二）訴訟費用由被告負擔。
二、被告聲明求為判決：
（一）原告之訴駁回。
（二）訴訟費用由原告負擔。
丙、兩造主張之理由：
一、原告主張之理由：
（一）查系爭土地自日據時代迄今皆作農業使用之農地，並於九十年十月間與仁德鄉
      公所農業科李建德技士會勘土地結果係供農業使用無誤而「符合規定」，且該
      地之使用分區尚屬空白，從航照圖顯示整個區域還是農地，今年八月十七日又
      向該鄉公所申請勘驗結果，該土地上有芒果及休耕（該鄉公所九十三年八月十
      七日所農字第０九三００一四七五號函所載），又該地尚有耕地三七五租約存
      在，有台南縣私有耕地租約副本影本一件可憑，系爭土地之地目為田及旱，並
      有耕地三七五租約存在之農業用地，如何依變更後之工業用地使用？且當地都
      市計畫之細部計畫尚未完成，沒有相關之道路、下水道、路燈．．．等公共設
      施，又未達細部計畫標準，其工業用地如何使用？否則，都市計畫法第十五條
      、第十七條何須規定主要及細部計畫之要求及執行內容？更何況任何地方政府
      為規避細部計畫之內容規劃，而隨意只分割某區域為工業區、商業區或住宅區
      等，而就隨課稅，豈不枉法？原告爰依農業發展條例第三十七條第一項、第三
      十八條第一項或第二項及農業發展條例施行細則第二條第二項（起訴狀誤載為
      同條第三項）之規定，起訴請求系爭土地應予免稅且免徵遺產稅。
（二）台南縣政府（起訴狀誤載為被告）九十二年十月三十一日府城都字第０九二０
      一八五二五０號函復原告謂，毋須另擬細部計畫，其意在規避未達一千二百分
      之一比例尺之細部計畫作業內容之責任（該函比九十二通盤檢討於九十二年八
      月二十四日發布實施日晚），該函說明第四點亦自承尚未辦理細部計畫，另公
      所人員謂依都市計畫法，民眾亦可自行辦理細部計畫之申請，足見其在規避責
      任，然此乃政府之責，個人並不需要申請，如前所述，系爭土地之地目為田及
      旱，並有耕地三七五租約存在之農業用地，且經鄉公所人員會勘結果確係農業
      用地無訛，應以實質勘驗為準，因之理應發給農業使用證明，並予免稅。
（三）另依據財政部九十一年六月二十四日台財稅字第０九一０四五九七九二號函，
      及行政院農委會九十一年七月五日農企字第０九一０一三五六五二號函之內容
      分別記載：農地變更為非農地，若細部計畫未完成，則無法按變更後之用途使
      用，致繼續作農業使用者，仍適用農業發展條例施行細則第二條第二項，應免
      徵遺產稅。且依台南市都市發展局九十年七月十三日九十南都局計字第０七四
      二八號函亦載台南市安南區細部計畫尚未完成，核定免徵遺產稅。
（四）按農業發展條例有關免徵遺產稅、贈與稅之農業用地，應採實質認定，而非以
      法令形式上使用分區之編定為準，業據司法院釋字第五六六號解釋在案。上開
      施行細則第二條第一項第四款所定：「依都市計畫法劃定為農業區、保護區之
      土地」、同條第二項：「前項農業用地經依法律變更編定為非農業用地，在依
      法應完成之細部計畫尚未完成，無法依變更後之用地使用，．．．。」等規定
      ，係增加母法第三條第一項第十款關於「農業用地」立法定義所無之限制，依
      前揭司法院解釋，顯然有違憲法第二十三條之法律保留原則，訴願決定怠於審
      查，自有違法。
二、被告主張之理由：
（一）查農業用地所有人於八十九年一月二十八日以後死亡者，其繼承人就其遺產中
      之農業用地及其地上農作物，欲適用行為時農業發展條例第三十八條第一項或
      遺產及贈與稅法第十七條第一項第六款規定免徵遺產稅者，應符合「作農業使
      用」之要件。至於是否「作農業使用」，則應符合「農業用地作農業使用認定
      及核發證明辦法」第三條規定：「申請人依本辦法申請農業用地作農業使用證
      明，其用途限於下列各款：．．．四、依本條例第三十八條規定申請農業用地
      及其地上農作物免徵遺產稅、贈與稅或田賦者。」即以農政主管機關核發之農
      業用地作農業使用證明為準，依規定其農政主管機關為縣（市）政府，而台南
      縣政府將農業用地作農業使用證明授權由台南縣仁德鄉公所核發，而原告就系
      爭土地既無法提示台南縣仁德鄉公所核發之農業用地作農業使用證明，該鄉公
      所九十年十一月二十一日九０所農地字第一０一九三九號函已經明確答覆系爭
      土地不符合農地農用之規定，且被告非農政主管機關，無法代為判斷系爭土地
      是否符合農地農用；又系爭土地既非農地，縱使供農業使用，亦不符合農地農
      用，故被告否准列為農業用地扣除額，並無不合，本件被繼承人死亡時間係在
      九十年三月一日，已經沒有司法院釋字第五六六號解釋之適用，原告所訴洵無
      足採。
（二）系爭土地於都市計畫發布時，沒有規定必須另訂細部計畫，也沒有規定必須有
      附帶條件，所以並無被告所稱必須擬定細部計畫。至於都市計畫發布後之通盤
      檢討計畫，旨在避免土地之閒置浪費，其權責機關為縣市政府，被告無權過問
      。
   理  由
一、按「左列各款，應自遺產總額中扣除，免徵遺產稅：．．．六、遺產中作農業使
    用之農業用地及其地上農作物，由繼承人或受遺贈人承受者，扣除其土地及地上
    農作物價值之全數。」、「作農業使用之農業用地及其地上農作物，由繼承人或
    受遺贈人承受者，其土地及地上農作物之價值，免徵遺產稅，．．．」為遺產及
    贈與稅法第十七條第一項第六款前段及農業發展條例第三十八條第一項前段所明
    定。
二、本件原告之父鄭萬枝於九十年三月一日死亡，原告等繼承人列報遺產總額計一八
    五、五八七、五０五元，繼續經營農業生產農地扣除額一三七、六三四、一一一
    元，遺產淨額一六、二一一、六九三元，被告初查核定遺產總額一八四、七四二
    、一七０元，繼續經營農業生產農地扣除額八二、四六０、五０九元，遺產淨額
    六九、二四０、八０七元，應納稅額二二、八八一、七三０元，嗣經原告三次申
    請更正，被告重行變更核定遺產總額一九四、二四九、六四九元，繼續經營農業
    生產農地扣除額九一、九六七、九八八元，遺產淨額六九、一一五、八０七元，
    應納稅額二二、八三０、四八０元，並否准認列原告申報系爭土地扣除額部分之
    事實，業經兩造分別陳述在卷，並有原告遺產稅申報書、被告遺產稅核定通知書
    等附卷可稽，應可信實。而原告提起本件訴訟則以：系爭土地自日據時代迄今皆
    作農業使用之農地，並經仁德鄉公所人員二度會勘結果係供農業使用無誤，且土
    地謄本之使用分區尚屬空白，又有耕地三七五租約存在，迄今都市計畫之細部計
    畫尚未完成，相關機關又規避細部計畫作業內容之責任，故理應發給原告農業使
    用證明，並予免稅云云，資為抗辯。
三、經查：
（一）按行為時農業發展條例第三條第一項第十款第一目所規定之農業用地，係指非
      都市土地或都市土地農業區、保護區範圍內，依法供農作使用。本件依卷附台
      南縣仁德鄉公所九十年四月十一日仁所建分證字第０五一五號都市土地使用分
      區（或公共設施用地）證明書列載，系爭土地台南縣政府於六十六年六月二日
      發布為「高速公路台南交流道附近特定區計畫」內，其使用分區分別編列為工
      業區及住宅區（其中台南縣仁德鄉○○段三四三、三四三之二及三五五地號土
      地為工業區○○段三四三之五地號土地為住宅區），均不屬於都市土地農業區
      、保護區範圍內之農業用地；且依原告所提出之台南縣私有耕地租約副本固記
      載，該土地原與第三人李其旺等人訂有耕地三七五租約；系爭土地登記謄本亦
      載明，該土地為田、旱地目，使用分區及使用地類別均空白，並登記「有三七
      五租約」；及台南縣仁德鄉公所會勘系爭土地結果，亦認定各該土地現況係作
      農業使用（種植芒果、休耕），此有該所九十三年八月十七日所農字第０九三
      ００一四０七五號函影本附卷足稽，然上開事證僅能證明系爭土地現仍作農業
      使用，惟該土地既因都市計畫已編定為工業區及住宅區，尚難因其仍作農業使
      用即認定該土地現仍屬農業用地。
（二）原告主張系爭土地依農業發展條例第三十八條第一項前段及農業發展條例施行
      細則第二條第二項規定，應免徵遺產稅。然按上開施行細則第二條第二項規定
      ：「前項農業用地經依法律變更編定為非農業用地，在依法應完成之細部計畫
      尚未完成，無法依變更後之用地使用，經上開法律主管機關認定仍應依原來農
      業用地使用分區別或用地別管制使用者，得適用本條例第三十七條第一項、第
      三十八條第一項或第二項規定，不課徵土地增值稅或免徵遺產稅、贈與稅或田
      賦。」再按都市計畫法第十六條規定：「鄉街計畫及特定區計畫之主要計畫所
      應表明事項，得視實際需要，參照前條第一項規定事項全部或一部予以簡化，
      並得與細部計畫合併擬定之。」查，系爭土地坐落「高速公路台南交流道附近
      特定區計畫」內，而台南縣的鄉街計畫及特定區計畫均係採用主要計畫與細部
      計畫合併擬定方式辦理，即所有鄉街計畫及特定區計畫均包含主要計畫及細部
      計畫之內容，故不需另訂細部計畫乙節，業據主管機關台南縣政府於本院九十
      三年度訴字第三二九號有關核發證明事務案件言詞辯論時陳明在卷（詳見該案
      卷九十三年八月十七日言詞辯論筆錄第四頁），復有高速公路台南交流道附近
      特定區計畫書影本附該案卷可參；又按「民國六十二年九月六日以後鄉街計畫
      及特定區計畫如係依都市計畫法第十六條規定辦理，並依法發布實施者，可免
      受同法第二十二條規定比例尺之限制。．．．包括民國六十二年九月六日都市
      計畫法修正公布實施後，依同法第十六條規定主要計畫與細部計畫合併擬定，
      並依法發布實施之都市計畫。」業經內政部七十年三月二十三日台內營字第一
      二一三一號函釋在案。按內政部上述函釋係上級機關為下級機關在執行職務時
      所為之解釋，性質上屬行政規則，查其內容係闡明法規之原意，故該函釋自得
      自原法規生效時日起生效（司法院釋字第二八七號解釋參照），且該函釋符合
      上開法律規定就鄉街計畫及特定區計畫之作業程序簡化及主要計畫與細部計畫
      合併擬定之意旨，爰予援用。查，系爭土地位於「高速公路台南交流道附近特
      定區計畫」範圍內，該特定區計畫係依都市計畫法第十六條規定辦理，其計畫
      圖比例尺為三千分之一，於六十六年六月二日發布實施，第一次通盤檢討於七
      十三年十月九日發布實施，第二次通盤檢討業於九十二年八月十二日發布實施
      ，業經兩造分別陳明在卷，復有該都市計畫書圖等影本附卷可資佐證，則原告
      主張上開計畫圖比例尺為三千分之一與都市計畫法第二十二條第二項規定細部
      計畫圖比例尺不得小於一千二百分之一不符，證明上開特定區計畫尚未發布細
      部計畫云云，自不足採。
（三）又台南縣政府九十二年十月三十一日府城都字第０九二０一八五二五０號函復
      意旨：「．．．說明：．．．四、至於未辦理細部計畫部分，係依內政部七十
      年三月二十三日台內營字第一二一三一號函示：自民國六十二年九月六日以後
      鄉街計畫及特定區計畫，如係依都市計畫法第十六條規定辦理，並依法發布實
      施者，可免受同法第二十二條規定比例尺之限制。」係台南縣政府就原告以比
      例尺不符細部計畫之規定，認上開特定區計畫尚未發布細部計畫，所提出之說
      明，上開說明主要係強調依都市計畫法第十六條規定主要計畫與細部計畫合併
      擬定之都市計畫圖，其比例尺可免受同法第二十二條第二項比例尺之限制，而
      非承認上開特定區計畫尚未發布細部計畫，原告主張上開台南縣政府函已承認
      該特定區未發布細部計畫云云，亦不足採。況依都市計畫法第十七條第二項規
      定：「未公布細部計畫地區，應限制其建築使用及變更地形。但主要計畫發布
      已逾二年以上，而能確定建築線或主要公共設施已照主要計畫興建完成者，得
      依有關建築法令之規定，由主管建築機關指定建築線，核發建築執照。」足見
      農業用地經依法變更編定為非農業用地，在未完成細部計畫前，並非必然無法
      依變更後之用地使用，故細部計畫尚未完成之都市土地，仍應經主管機關認定
      應依原來農業用地使用分區別或用地別管制使用者，始得適用農業發展條例第
      三十八條第二項規定，免徵遺產稅，此觀農業發展條例施行細則第二條第二項
      規定即明。本件縱使原告主張上開特定區計畫尚未發布細部計畫屬實，亦非即
      可適用上開規定免徵遺產稅。查，系爭土地位於台南交流道特定區，可逕依使
      用分區申請建築，毋須再辦細部計畫，亦經核發農地農用之主管機關台南縣仁
      德鄉公所函復原告在案，此有該所九十年十一月十六日（九０）所建字第一０
      一九一九號函影本附卷為憑，則系爭土地既已不再受原來農業用地使用分區別
      或用地別之管制使用，亦與上開施行細則第二條第二項規定之要件不符，尚難
      以該規定主張免徵遺產稅。
（四）至原告主張依司法院釋字第五六六號解釋意旨，認農業發展條例施行細則第二
      條第一項第四款、第二項規定，係增加母法第三條第一項第十款關於「農業用
      地」立法定義所無之限制，依前揭司法院解釋，顯然有違憲法第二十三條之法
      律保留原則云云。然按上開司法院解釋意旨，係揭示向來作為家庭農場之農業
      用地，因繼承開始前或贈與事實發生前依法編為非農業使用之土地，而於繼承
      人死亡或贈與事實發生後，於其所定使用期限前，仍可繼續為從來之農業使用
      者，亦得依七十五年一月六日修正公布之農業發展條例第三十一條免徵遺產稅
      或贈與稅，與此意旨相反之相關規定（七十三年九月七日修正發布之農業發展
      條例施行細則第二十一條後段）及函釋（財政部七十三年十一月八日台財稅第
      六二七一七號函）均屬違憲，應不再適用而言。是前揭釋字第五六六號解釋適
      用之前提，仍以土地向來作為家庭農場使用之農業用地為要件，此與系爭土地
      分別係屬工業區及住宅區用地之情況並不相同。且依前揭台南縣私有耕地租約
      副本影本二件所載，系爭土地自三十八年六月間起，即分別出租予李其旺、吳
      松根、吳清富、吳清和及吳萬順等人迄今，除據原告陳述在卷外，亦有該租約
      影本二件附卷可稽，故系爭土地並非由原告等繼承人繼續作為家庭農場使用之
      農業用地至為明確，此亦與該解釋之要旨不符。又該號解釋適用之法令，係以
      七十二年八月一日修正公布之農業發展條例及七十三年九月七日修正發布之同
      條例施行細則為範圍，然農業發展條例已於八十九年一月二十六日修正公布，
      同條例施行細則亦於八十九年六月七日修正公布，其中第二條第二項屬該次修
      正增訂。本件原告之被繼承人係於九十年三月一日死亡，是系爭土地有關遺產
      稅扣除額之爭執，自應適用修正後農業發展條例第三十八條暨同條例施行細則
      第二條第二項之規定，從而，本件自不能比附援引前揭釋字第五六六號解釋之
      意旨。況且農業發展條例施行細則第二條第二項規定，係就已經依法變更編定
      為非農業用地之土地，如符合該條項規定之要件，則從寬適用本條例第三十七
      條第一項、第三十八條第一項或第二項規定，不課徵土地增值稅或免徵遺產稅
      、贈與稅或田賦，該條文規定係屬放寬租稅優惠之範圍，而非限制人民之權利
      ，自無法律保留原則之適用，原告上開主張，顯不可採。
（五）又按行政院農業發展委員會、內政部及財政部依農業發展條例第三條第二項及
      第三十九條之授權，於八十九年七月二十六日以八九農企字第八九００一０一
      八０號、台八九內中地字第八九七九九四五號、台財稅字第０八九００四八七
      七九號令會銜發布「農業用地作農業使用認定及核發證明辦法」，係依據農業
      發展條例第三條第二項及第三十九條之授權，為執行農業發展條例所訂立細節
      性及技術性之規定；其中第三條第四款規定：「申請人依本辦法申請農業用地
      作農業使用證明，其用途限於下列各款：．．．四、依本條例第三十八條規定
      申請農業用地及其地上農作物免徵遺產稅、贈與稅或田賦者。」乃關於申請農
      業用地及其地上農作物免徵遺產稅之「農業用地作農業使用證明」之細節性規
      定，而土地是否為農業發展條例所稱之「農業用地」及其是否供作「農業使用
      」，其認定權責在農政主管機關，且此等事實之存在，既非稽徵機關自使用之
      外觀所得判斷，故上開核發證明辦法第三條第四款之規定，核與農業發展條例
      之立法意旨無違，爰予援用。查，台南縣政府係農業發展條例第二條所稱之農
      政主管機關，而台南縣政府將農業用地作農業使用證明授權由台南縣仁德鄉公
      所核發，而原告如欲就系爭土地依法免徵遺產稅，自應依法取得「農業用地作
      農業使用證明」，提出於被告審核，方符合農業發展條例第三十九條及上述核
      發證明辦法第三條第四款之規定，但原告就系爭土地既無法提出台南縣仁德鄉
      公所核發之「農業用地作農業使用證明」，且該鄉公所九十年十一月二十一日
      九０所農地字第一０一九三九號函亦已明確答覆系爭土地不符合農地農用之規
      定，亦有該函附卷可稽，且原告就系爭土地向台南縣政府申請發給農業使用證
      明，遭該府否准，經原告提起行政爭訟，業經本院九十三年度訴字第三二九號
      判決駁回原告之訴在案，亦經本院調取該案卷閱明屬實。故原告主張系爭土地
      為農業用地，且經鄉公所人員會勘結果確供農業使用，理應發給農業使用證明
      ，並予免稅乙節，自屬無據。從而，被告認系爭土地分別係屬「高速公路台南
      交流道附近特定區」內之工業區及住宅區，且原告未能取具「農業用地作農業
      使用證明」等情，據而否准系爭土地作為遺產稅扣除額之認列，經核於法尚無
      違誤。
四、綜上所述，原告前揭之主張均不足採，系爭土地均不符合免徵遺產稅要件。是本
    件被告依原告三次申請更正後，所為重行變更核定遺產總額一九四、二四九、六
    四九元，繼續經營農業生產農地扣除額九一、九六七、九八八元，遺產淨額六九
    、一一五、八０七元，應納稅額二二、八三０、四八０元，於法並無違誤，訴願
    決定予以維持，亦無不合。從而，原告起訴請求撤銷訴願決定及原處分（復查決
    定含原核定處分）關於否准認列原告申報系爭土地扣除額部分，為無理由，應予
    駁回。又本件事證已明，兩造其餘論述，與判決結果無影響，不予贅述，附此敘
    明。
五、據上論結，本件原告之訴為無理由，依行政訴訟法第一百九十五條第一項後段、
    第九十八條第三項前段，判決如主文。
中　　　華　　　民　　　國    九十三　　年　  　十　　　月　　二十九　　日
                              高雄高等行政法院第一庭
                                          審判長法官　  陳光秀
                                          法      官　  簡慧娟
                                          法      官　  李協明
右為正本係照原本作成。
如不服本判決，應於判決送達後二十日內向本院提出上訴書狀，其未表明上訴理由者
，應於提起上訴後二十日內向本院提出上訴理由書（須按對造人數附繕本）；如於本
判決宣示或公告後送達前提起上訴者，應於判決送達後二十日內補提上訴理由書（須
附繕本）。未表明上訴理由者，逕以裁定駁回。
提起上訴應預繳送達用雙掛號郵票七份（每份三十四元）。
中　　　華　　　民　　　國    九十三　　年　  　十　　　月　　二十九　　日
                                          法院書記官    周良駿
